【裁判字號】    90,判,849
【裁判日期】    900518
【裁判案由】    退休補償金
【裁判全文】
最  高  行  政  法  院  判  決                      九十年度判字第八四九號
    再 審 原告  甲○○
    再 審 被告  乙○○
    代  表  人  吳容明
右當事人間因退休補償金事件，再審原告對本院中華民國八十八年十一月十九日八十
八年度判字第三九一二號判決提起再審之訴。本院判決如左：
    主  文
再審之訴駁回。
再審訴訟費用由再審原告負擔。
    事  實
緣再審原告原任苗栗縣警察局秘書，於民國八十六年十二月二十八日向再審被告申請
補發退休金其他現金給與，經再審被告於八十七年一月六日以八七台特三字第一五七
四二四一號書函答復確實無法同意照辦。再審原告不服，提起訴願、再訴願均遭駁回
，遂提起行政訴訟。經本院以八十八年度判字第三九一二號判決（下稱原判決）駁回
其訴。再審原告不服，復以原判決適用法規顯有錯誤為由，提起再審之訴。茲摘兩
造訴辯意旨如次：
再審原告起訴意旨略謂︰一、按退休金為公務人員工作期間報酬之遞延，屬公法上之
財產權，為憲法第十五條財產權應予保障之範疇，「公務人員公法上財產請求權遭受
損害時，得依訴願或行政訴訟請求救濟」，司法院釋字第三一二號著有解釋，本件系
爭標的，為再審被告未依警察人員管理條例特別立法，警察人員退休金，除按實領本
俸外，其他經常性現金給與未計列退休金發給，經請求補發其差額，遞遭駁回為爭訟
之標的。二、警察人員工作性質特殊，故被歸類為危險勞力職務，較一般公務人員提
早命令退休，因此有警察人員管理條例之特別立法，依該條例第二十二條規定，警察
人員之俸給分本俸、年功俸及加給均以月計，第二十七條規定，警察人員加給分勤務
加給，技術加給，地域加給等；在職期間，依職務不同，領有警察事業補助費、警勤
加給，主管加給，山地加給．．．等，而公務人員俸給法第五條加給種類亦有明文列
舉，然於退休時，再審被告僅核定發給本俸加年功俸、按個人任職年資計算發給退休
金，其他現金給與概不計列，嗣雖依補償辦法分三年補償，唯與應全額發給相差懸殊
，按上揭各項加給，為對危險勞力職務警察人員特別給與之對價酬勞，退休時應全額
發給，方符立法精神，再審被告罔顧特別法優於普通法之原則，概以一般公務人員視
之，排除警察人員管理條例之適用，認事用法難謂無誤。三、按退休時公務人員退休
法（以下簡稱原退休法）第八條規定：「本法所稱月俸額包括本俸及其他現金給與」
，前項其他現金給與之退休金應發給數額由考試院會同行政院定之。依據中央法規標
準法第十三條規定「法規明定自公布或發布日施行者，自公布或發布之日起算至第三
日發生效力。」經查六十八年一月廿四日，修正公務人員退休法第十八條明定「本法
自公布日施行」，未如現行新公務人員退休法第十八條增訂第二項「本法修正條文施
行日期，由考試院以命令定之」，是以原退休法應自六十八年一月廿六日起生效應無
疑義，唯自修正公布施行長達十六年之久，主管機關放棄職責，不訂定其他現金給與
應發給數額辦法，應回歸母法之效力，全額發給，以保障公務人員權益，方符立法目
的。原審採信再審被告所辯「公務人員退休金其他現金給之退休金應發給數額，在考
試院與行政院未會同訂定前，實無法規據以執行」云云。乃有法不依，有悖立法精神
，視法律為具文，悖離依法行政，原審判決消極不適用法規，影響判決，屬民事訴訟
法第四百九十六條第一項第一款及修正前行政訴訟法第二十八條第一款所定適用法規
錯誤。四、行為時公務人員退休法第八條二項明定「其他現金給與之退休金應發給數
額由考試院會同行政院定之」，而行政院民國七十年六月十二日訂頒之全國軍公教人
員待遇支給辦法（下簡稱支給辦法），第七條對工作津貼及軍職幹部服勤加給，主管
勵金，不列計退休金，完全排除公務人員退休法第八條第一項其他現金給與，顯與
立法精神有悖，逾越立法授權範圍，牴觸憲法第一百七十二條，中央法規標準法第十
一條命令不得牴觸法律之規定，且為行政院單獨訂定發布，並未會銜主管公務人員業
務之考試院，其法規命令效力如何？令人質疑，此違法不當行政命令，導致積欠公務
人員退休金其他現金給與，乃主管機關不依法行政，屬國家行為所造成，上項支給辦
法法規效力如何？本院七十九年度判字第四十二號判決，已有牴觸憲法第一百七十二
條之質疑論斷，原審對本案判決理由中謂「該支給辦法第七條之訂頒及程序，內容并
非本件之爭點」，恝置不論，顯屬判決不適用法規之錯誤。五、司法院釋字第四四七
號解釋對本案有一體適用理由：(一)解釋文及理由中明政務官退職酬勞金之計算，參
照八十二年一月廿日修正前之公務人員退休法第八條一項：「本法所稱月俸額，包括
實領本俸及其他現金給與」，可知公務人員退休法上所稱之俸額與本俸有別，月俸額
除本俸或月俸外，尚包括其他現金給與在內，所稱其他現金給與應係指公務人員俸給
法第五條所列舉之各項加給，警察人員管理條例第二十七條列舉之各項加給而言，本
案再審被告答辯書理由二、辯稱公務人員退休法第八條并未明示「應包括法定職務加
給，事業加給及地域加給等項目」云云，若然，法條明文所稱「其他現金給與」，指
的是何物？應有明確交代，所辯明顯有悖立法原意，無視公務人員俸給法第五條及警
察人員管理條例第廿七條之存在，原審對此未加置喙，難謂無不適用法規之錯誤。(二)
行為時公務人員退休法第八條第二項固規定「其他現金給與之退休金應發給數額由考
試院會同行政院訂之」，唯自修正公布施行十六年之久，主管機關怠於訂定法規命令
，在此期間退休之公務人員，應參照該號解釋文理由末段明示「應依退休時法律所訂
計算標準為之」。就本案言，再審被告應依退休時公務人員俸給法第五條，警察人員
管理條例第廿七條規定列舉之加給項目全額發給方為適法，而符依法行政原則。(三)、
該解釋固對政務官退職酬勞金之計算所作解釋，而於解釋理由中明示參照公務人員退
撫相關法令之立法目的而為整體之解釋，是對公務人員退休金之其他現金給與之計算
，亦有一體適用，應無政務官與事務官之分，方符憲法第七條人民無分階級在法律上
一律平等之保障原則。(四)按政務官之公費，為政務官參與政策之決定，執行公務之酬
勞金之一部分，相當於公務人員之職務加給，事業加給等其他現金給與，政務官一旦
退職，即無執行公務參與決策可言，其公費仍計算退職酬勞金，同理公務人員退休後
，對在職時所支領之主管加給，服勤加給等其他現金給與應比照計算發給退休金，方
符公平原則，似無釋字第二四六號解釋所謂「不服勤人員不予支給服勤加給及主管
勵金」係斟酌服勤與否之考量，併此陳明。綜觀釋字第四四七號解釋，係參照公務人
員退撫相關法令為整體之解釋，應無政務官與事務官之分，一體適用，原審對本案判
決理由謂「本件不得比附援引」之法律語言迴避之，有違公平正義原則，亦為不適用
法規之錯誤。六、按法令效力不溯既往之原則，本院五十五年判字第三一號及五十八
年判字第四五八號著有判例，本案考試院、行政院八十四年十月十七日會銜發布「公
務人員退休金其他現金給與補償金發給辦法，溯及既往十六年之久，損害退休公務人
員權益，其法規效力令人質疑？再審原告已於補充理由狀第四項陳明，原審判決對此
并未有所論斷，不無疏漏，併此陳明。七、按「公法與私法，雖各具特殊性質，但二
者有其共通之原理，私法規定之表現一般法理者，亦可適用於公法關係，依本院見解
，私法中誠信公平之原則在公法上應有類推適用」，本院五十二年判字第三四五號著
有判例。依據司法院釋字第三一二號解釋「公務人員公法上財產請求權遭受損害時，
得依訴願或行政訴訟程序，請求救濟」，依上揭判解意旨，請求權即債權，再審原告
依民法第一百九十九條，債權人基於債之關係，向債務人之再審被告請求給付公務人
員退休金其他現金給與差額，再審被告辯稱已依「公務人員退休金其他現金給與補償
金發給辦法」補償，請求補發，已無法源依據云云。按其補償金充其量僅能算部分給
付，依民法第二百三十五條規定，非依債務本旨實行提出給付者，不生提出給付之效
力。亦就是再審被告本應於再審原告個別退休時，按核定退休方式全額給付，始符合
債務之本旨實行給付，才生給付效力。原審判決未審及此，難謂無判決不適用法規之
錯誤。八、系爭退休金其他現金給與，既屬公法上財產請求權之行使，基於債之關係
，即無原審判決理由所指補償辦法係「斟酌國家財力」及再審被告所辯「退休人員所
得與現職公務人員待遇所得平衡之考量」等問題。準此，法院應依職權判定債之關係
存在與否，至債務人有否還債之財力，似非法院所得斟酌，原審判決採信再審被告之
主張，適用法規顯有錯誤。九、原審判決理由採信再審被告所辯「其他現金給與」之
退休金，於八十二年一月二十日修正公布之公務人員退休法時，業已刪除，并自八十
四年七月一日施行，有關「其他現金給與」之退休金已無訂定發給之法源依據，爰依
立法院決議「由政府給與合理補償」訂定補償辦法云云。惟查立法院決議并非法律，
不能作為訂定法規之依據，公務人員退休金為公法上之財產請求權，屬私法之債權已
如前述，而考試院、行政院竟於授權訂定「其他現金給與」之退休金應發給數額之母
法刪除生效後，八十四年十月七日會銜發布補償辦法，已失所附麗，既屬債之關係，
政府無權單方面訂定法規打折補償，剝奪人民之權益，顯已違反法律保留原則，原審
判決謂無牴觸憲法，中央法規標準法及法律保留原則，顯有可議。十、補償辦法所稱
「補償」并無法律依據，按損失補償，依大法官吳庚先生見解為對征收補償及特別犧
牲為獨立損失補償之共同成立七要件，始稱得上損失補償。反觀本案用「補償」有悖
法理，名實不符，并非適當，併此陳明。十一、綜上所陳，本案再審原告所舉之各項
法理及法律適用問題，關係國家法制秩序，人民權益，不應因某種因素或困難，而遷
就現實，犧牲人民權益，損害整個法治形象。請廢棄原判決並撤銷原處分及一再訴願
決定等語。
再審被告答辯意旨略謂︰一、再審原告所提理由再審被告均已於原審答辯書中詳予說
明，原判決適用法規並無錯誤，亦無未經斟酌之重要證物，再審原告之訴顯無理由。
請駁回再審原告之訴等語。
    理  由
按行政訴訟當事人對本院之判決提起再審之訴，必須具有行政訴訟法第二百七十三條
第一項即修正前第二十八條所列各款情形之一者，始得為之，而該條第一款所謂適用
法規顯有錯誤者，係指原判決所適用之法規與該案應適用之現行法規相違背或與解釋
判例有所牴觸者而言。至於法律上見解之歧異，再審原告對之縱有爭執，要難謂為適
用法規顯有錯誤，而據為再審之理由。本件再審原告因退休補償金事件，不服本院八
十八年度判字第三九一二號判決，主張原判決有修正前行政訴訟法第二十八條第一款
適用法規顯有錯誤之再審事由，提起再審之訴，經查：原判決駁回再審原告之訴係以
：查民國四十八年十一月二日修正公布之公務人員退休法第六條、第七條及第八條分
別規定：「一次退休金，以退休人員最後在職時之月俸額、及本人實物代金為基數」
；「月退休金，除本人及眷屬實物代金與眷屬補助費十足發給外，按月照在職同職等
人員月俸額百分之七十五至九十給與」；「本法所稱月俸額，包括實領本俸及其他現
金給與」。復查五十五年十二月三日修正發布之公務人員退休法施行細則第十八條規
定：「本法第八條所稱實領本俸及其他現金給與應依俸給法之規定，但得依現行待遇
，包括統一薪俸、生活補助費、職務加給三項併計。」且查當時退休給與已按上開條
文中之但書規定，亦即按當時待遇包括「統一薪俸」、「生活補助費」、「職務加給
」三項併計發給，自不發生疑義。惟五十九年七月一日以後，政府為提振現職公務人
員之工作士氣，並避免退休人員給與超過現職人員待遇，是以在有限經費預算下，對
待遇制度作較大幅度之變革，即將原支之「統一薪俸」、「生活補助費」、「職務加
給」合併為「俸額」一項，並列為退休給與計支內涵，另增支「工作補助費」一項，
僅對負有實際工作之現職人員支給，故不列為退休金基數之內涵，以使現職人員之待
遇能作較大幅度之提高，並與退休人員之所得維持較為合理之差距。惟退休人員認為
「工作補助費」應屬公務人員退休法中之「其他現金給與」，而要求補發。考試院為
解決實際困難，乃提出公務人員退休法部分條文修正草案，案經立法院審議決議維持
原第八條條文作為第一項，另增列第二項規定：「前項其他現金給與之退休金應發給
數額，由考試院會同行政院定之。」並於六十八年一月二十四日修正公布。揆諸前開
六十八年一月二十四日修正公布之公務人員退休法第八條第二項之立法意旨，係將其
他現金給與之退休金應發給數額，授權考試院及行政院審酌政府財政狀況及現職人員
待遇與退休人員所得合理平衡等因素加以考量訂定，並未明示應包括法定職務加給、
專業加給及地域加給等項目。復查七十一年二月二日修正發布之公務人員退休法施行
細則第十八條第一項規定：「本法第八條所稱實領本俸，為依俸給法規定之實領本俸
或年功俸。」準此，公務人員退休金之計算，在考試院會同行政院訂定發布其他現金
給與之退休金應發給數額前，係以公務人員俸給法規定之「實領本俸或年功俸」為基
礎，亦即以公務人員俸給法第四條附表「公務人員俸給表」所列俸點折算之俸額為依
據。而關於公務人員其他現金給與之退休金應發給數額，考試院前於六十八年三月間
曾函行政院洽商研訂，經行政院審慎研究，基於各級政府財政負擔之考量及退休人員
所得與現職人員待遇之比較已能維持相當平衡，乃於同年五月七日函復考試院宜仍暫
照現職人員之本俸及本人實物代金作為計算退休給與之標準。惟考試院仍甚重視退休
金內涵問題，自六十八年起復經多次函請行政院洽商研訂，然仍基於上述理由而未訂
定。嗣於七十八年二月及十一月，乙○○復兩度會同行政院人事行政局邀集財政部等
有關機關開會研商，認為對於退休金數額標準訂定與現職人員待遇如何維持合理平衡
及各級政府財政負擔等問題，仍有待深入研究，是以其他現金給與之退休金應發給數
額，一直未予訂定。又按司法院釋字第二四六號解釋：「公務人員之退休及養老，依
法固有請領退休金及保險養老給付之權利，惟其給付標準如何，乃屬立法政策事項，
仍應由法律或法律授權之命令定之。公務人員退休法第八條第二項就同條第一項所稱
『其他現金給與』之退休金應發給數額，授權考試院會同行政院定之。．．．而七十
年六月十二日行政院訂頒之全國軍公教人員待遇支給辦法第七條則對工作津貼及軍職
幹部服勤加給、主官助金，不列入退休（役）、保險俸額內計算，乃係斟酌國家財
力而為者，尚未逾越立法或立法授權之裁量範圍，與憲法並無牴觸。」故公務人員退
休金其他現金給與之退休金應發給數額，在考試院與行政院未會同訂定前，實無法據
以執行。由於政府多年來未能依公務人員退休法第八條第二項規定訂定公務人員退休
金其他現金給與應發給數額，且由於訂定上開應發給之合理數額確有困難，立法院乃
於八十一年十二月二十九日審議公務人員退休法部分條文修正草案時，通過刪除該項
其他現金給與規定，並作成附帶決議：「早期退休之公務人員，由於考試院及行政院
迄未依據原法第八條第二項訂定『其他現金給與』數額，致其權益遭受嚴重傷害。本
法修正通過後，早期退休公務人員之權益，應由政府給與合理補償。」乙○○及行政
院人事行政局等有關機關基於如訂定其他現金給與應發給數額，則將及追溯補發及
優惠存款等問題，恐非政府財力所能負擔，此一長久以來一直無法解決之問題，將更
懸宕難決，乃依據上開立法院之附帶決議，多次與財政主計機關及退休人員代表研商
合理之補償方案。嗣於八十三年十一月二十三日在行政院人事行政局、主計處、財政
部及乙○○與退休人員代表協調會上，對於補償標準終於達成初步之共識，同意按同
等級現職人員本俸之相當百分比訂定補償標準，並決議由行政院人事行政局會同有關
機關精算後提出結論。案經行政院人事行政局積極協調財政主計機關及省市政府數度
會商獲致共識意見，簽奉行政院核可，決定對於五十九年七月二日以後依法辦理退休
、撫卹或資遺者，按八十五年度同等級現職公務人員俸額百分之十五作為每一基數之
補償金額，再乘以退休年資應領一次退休金基數之標準計算，並分三年發給。經行政
院於八十四年七月三日以台八十四人政給二四四八八號函將上述有關公教人員退休金
其他現金給與補償標準暨其相關意見函送考試院，考試院即交由銓敘部據以擬具「公
教人員退休金其他現金給與補償金發給辦法草案」，商得教育部、行政院人事行政局
及省市政府同意後，報經考試院於八十四年九月十四日院會審議通過，並於八十四年
十月十七日與行政院會銜發布施行，以為發放補償金之依據，並解決政府長久以來無
法訂定發給其他現金給與應發給數額之問題。又按前開公務人員退休法第八條規定之
其他現金給與之退休金應發給數額，係授權考試院會同行政院訂定，是以該項其他現
金給與並非等同於扣除本（年功）俸後之各項法定加給總額，已如前述。且該項規定
於八十二年一月二十日經總統明令修正公布公務人員退休法時業經刪除，並自八十四
年七月一日施行，有關其他現金給與之退休金已無訂定發給之法源依據，準此，依上
開公務人員退休法辦理退休之公務人員，其退休金基數內涵及其他現金給與補償金均
未包括本（年功）俸以外之各項加給。因查警察人員管理條例第三十五條規定：「警
察人員之退休除依左列規定外，適用公務人員退休法之規定．．．」是以同依上開公
務人員退休法辦理退休之警察人員，其退休金基數內涵及其他現金給與補償金自亦應
不包括各項加給。綜上被告（即再審被告，下同）對原告（即再審原告，下同）所請
將警察專業加給及警勤加給等其他現金給與併入退休金內涵並補發差額，函復確實無
法照辦，經核並無違誤，一再訴願決定遞予維持，均無不合。本件原告起訴主張詳如
事實欄之所載，除一再訴願決定業已明部分不再贅述外，經查依民國六十八年一月
二十四日修正公布之公務人員退休法第八條規定之其他現金給與之退休金應發給數額
，係授權考試院會同行政院訂定，由於政府多年來未能依公務人員退休法第八條第二
項規定訂定公務人員退休金其他現金給與應發給之數額，立法院乃於八十一年十二月
二十九日審議公務人員退休法部分條文修正草案時，通過刪除該項其他現金給與規定
，並作成附帶決議應予早期退休之公務人員合理補償。案經考試院與行政院於八十四
年十月十七日會銜發布「公教人員退休金其他現金給與補償金發給辦法」，以為發放
補償金之依據，詳如前述。經核上開辦法係考試院會同行政院訂定之行政命令，並無
違反修正後之公務人員退休法或其他法律之規定，被告自得作為辦理是項業務之依據
，是被告以八十七年五月二十二日八七台特三字第一六一九九四○號書函復原告，依
該辦法規定係按退休人員八十五年度同等級現職公務人員俸額百分之十五作為每一基
數之補償金額，再乘以退休年資應領一次退休金基數之標準計算，並分三年發給，解
決政府長久以來未能訂定發給其他現金給與之退休金應發給數額之問題，從而原告申
請將警察專業加給及警勤加給等其他現金給與併入退休金基數內涵並補發差額乙節，
確實無法同意照辦，於法洵無不合。綜上，原告所訴各節，均無可採，其起訴意旨難
謂有理等語，資為判決駁回之理由。經核原判決所適用之法規與該案應適用之現行法
規並不相違背，與解釋判例亦均無有所牴觸者之情形。再審原告主張原判決適用法規
，違反警察人員管理條例第二十二條、第二十七條，公務人員退休法第八條，憲法第
一百七十二條，中央法規標準法第十一條及司法院釋字第四四七號、釋字第三一二號
解釋及本院五十五年度判字第三一號、五十八年度判字第四五八號、五十二年度判字
第三四五號判例，適用法規顯有錯誤云云，乃再審原告對上開法律，解釋及判例之誤
解，至多僅能視為法律上見解之歧異，再審原告對之縱有爭執，要難謂為適用法規錯
誤，而據為再審之理由。此外，再審原告所訴各節，核與行政訴訟法第二十八條所列
各款情形，均無一相符。本件再審之訴顯無再審理由，應予駁回。
據上論結，本件再審之訴為無理由，爰依行政訴訟法施行法第二條、行政訴訟法第二
百七十八條第二項、第二百八十一條、第九十八條第三項前段，判決如主文。
中    華    民    國     九十        年      五      月      十八       日
                    最 高 行 政 法 院  第 三 庭
                                審 判 長 法  官      曾  隆  興
                                         法  官      劉  鑫  楨
                                         法  官      徐  樹  海
                                         法  官      鄭  淑  貞
                                         法  官      林  家  惠
右  正  本  證  明  與  原  本  無  異
                                         法院書記官  陳  盛  信
中    華    民    國     九十        年      五      月      十八       日


司法院資訊處製作；財團法人民間司法改革基金會備份。
